臺灣臺南地方法院刑事判決
110年度易字第443號
聲  請  人  臺灣臺南地方檢察署檢察官
被      告  楊豐澄



上列被告因違反毒品危害防制條例案件，經檢察官聲請以簡易判
決處刑，本院認不宜以簡易判決處刑（109年度撤緩毒偵字第340
號），改依通常程序並判決如下：
    主  文
楊豐澄被訴下列施用第二級毒品部分，公訴不受理。        
    理  由
一、聲請簡易判決意旨以：被告楊豐澄於民國108年6月14日19時
    許，在臺南市○○區○○路000○00號居所內，以將安非他命置於
    玻璃球燒烤之方式，施用甲基安非他命1次。嗣於108年6月1
    8日10時許，經臺灣臺南地方檢察署觀護人通知到署並採集
    其尿液送驗，檢驗結果呈安非他命及甲基安非他命陽性反應
    ，始查悉上情。因認被告所為，係犯毒品危害防制條例第10
    條第2項之施用第二級毒品罪嫌等語。
二、按起訴之程序違背規定者，應諭知不受理之判決，並得不經
    言詞辯論為之，刑事訴訟法第303條第1款、第307條分別定
    有明文。此所稱之起訴之程序違背規定，係指檢察官提起公
    訴之訴訟行為於程序上有違法律之規定而言。
三、被告行為後，毒品危害防制條例於108年12月17日修正，於1
    09年1月15日公布，依同條例第36條規定，除同條例第24條
    及第33條之1之施行日期，由行政院定之外（第24條業經公
    布自110年5月1日施行），修正同條例第20、23、35之1條等
    規定，已於109年7月15日施行。茲就法律適用情形說明如下
    ：
　㈠修正後毒品危害防制條例第35條之1及第1款規定：「本條例
    中華民國108年12月17日修正之條文施行前犯第10條之罪之
    案件，於修正施行後，依下列規定處理：一、偵查中之案件
    ，由檢察官依修正後規定處理。」，是犯同條例第10條之罪
    者，不論行為時係修正上開法律之前後，均應依新法規定處
    理，合先說明。
　㈡毒品危害防制條例於97年新增第24條附命完成戒癮治療緩起
    訴制度，確立「附命完成戒癮治療緩起訴處分」（下稱附命
    緩起訴）及「觀察、勒戒或強制戒治」雙軌治療模式。本次
    修正（即指109年7月15日修正施行）之毒品危害防制條例第
    20條第3項及第23條第2項，雖僅將原條文之再犯期間由「5
    年」改為「3年」，惟鑑於採取傳統刑事機構式處遇，將施
    用毒品者當作「犯人」處理，其施用人數及再犯率仍高，將
    施用毒品者監禁於監獄內，僅能短期間防止其接觸毒品，因
    慣用毒品產生之「心癮」根本無法根除，並慮及毒品條例施
    行多年累積之戒毒經驗及實效，暨逐步擴充之醫療、戒癮機
    構、專業人力、社區支援系統等資源，尤以本次毒品危害防
    制條例第24條修正（已公布於110年5月1日施行），擴大檢
    察官對施用毒品者附條件緩起訴處分之範圍，使其能視個案
    具體情形給予適當多元社區處遇。本次修正後對於施用毒品
    者之思維，自應與時俱進，擺脫以往側重於「犯人」身分之
    處罰，著重其為「病患」之特質，並以「治療」疾病為出發
    點，重新評價前揭所謂「3年後再犯」之意義。毒品戒除不
    易，須經長期且持續之治療，施用毒品者既被視為「病患性
    犯人」，最佳處遇方式即為治療。對於施用毒品者之治療方
    式，有機構外之處遇（如自行赴醫院戒癮、附命完成戒癮治
    療緩起訴處分等），或機構內之觀察、勒戒或強制戒治；至
    對施用毒品者科以刑罰，無非在運用刑罰之一般預防功能以
    嚇阻毒品之施用。監獄為執行場所而非戒癮專責機構，針對
    施用毒品者及其再犯之特性，法務部於106年12月5日頒訂之
    「科學實證之毒品犯處遇模式計畫」，目的即是積極引進地
    區醫療體系之協助，提供毒癮戒治，落實社區追蹤輔導及治
    療之銜接，俾修復創傷、預防再犯。惟刑罰因涉及人身自由
    及基本權，故於施用毒品初犯時皆以傳統之機構外或機構內
    處遇方式治療，如再施用毒品時，始科以刑事責任。而當刑
    罰處遇仍不能有效幫助施用毒品者改善惡習時，即表示無法
    以此方式發揮治療效果，若繼續施以刑罰只具懲罰功能，不
    僅無法戒除其毒癮，更漸趨與社區隔離，有礙其復歸社會。
    基於憲法保障人民之生存權，及根據每個國民生存照顧需要
    提供基本給付之理念，為協助施用毒品者戒除毒癮復歸社會
    ，對於經監獄監禁處遇後仍再犯之施用毒品者，更應恢復以
    機構內、外之治療協助其戒除毒癮。此即本次修正毒品條例
    第20條第3項關於施用毒品者所謂「3年後再犯」係何所指之
    立法真諦。除檢察官優先適用毒品條例第24條命附條件緩起
    訴處分處遇（不論幾犯，亦無年限）外，對於施用毒品初犯
    者，應適用第20條第1項、第2項為機構內之觀察、勒戒或強
    制戒治；若於上開機構內處遇執行完畢釋放後，「3年內再
    犯」者，依第23條第2項規定，應依法追訴；倘於「3年後再
    犯」，自應再回歸到傳統醫療體系機構內重為觀察、勒戒或
    強制戒治之治療。是對於戒除毒癮不易者，唯有以機構內、
    外處遇及刑事制裁等方式交替運用，以期控制或改善其至完
    全戒除毒癮。綜上，對於毒品條例第20條第3項及第23條第2
    項所謂「3年後（內）再犯」，自應跳脫以往窠臼，以「3年
    」為期，建立「定期治療」之模式。其規定中所謂「3年後
    再犯」，只要本次再犯（不論修正施行前、後）距最近1次
    觀察、勒戒或強制戒治執行完畢釋放，已逾3年者，即該當
    之，不因其間有無犯第10條之罪經起訴、判刑或執行而受影
    響（最高法院109年度台上大字第3826號裁定意旨參照）。
  ㈢參照110年5月1日公布施行之毒品危害防制條例第24條第1項
    規定，檢察官可依刑事訴訟法第253條之2第1項第4款至第6
    款或第8款規定，為各項附條件之緩起訴處分，不限於修正
    前同條項所定「附命戒癮治療」之緩起訴處分，以使毒品施
    用者獲得有利於戒除毒品之適當處遇；同條第2項亦規定：
    「前項緩起訴處分，經撤銷者，檢察官應繼續偵查或起訴。
    」，其立法理由並說明：「緩起訴處分是利用機構外之處遇
    ，協助施用毒品者戒除毒癮，為達成戒除毒癮之目的，於撤
    銷緩起訴處分後，宜由檢察官依法繼續偵查或起訴，亦即仍
    有現行條文第20條觀察、勒戒及強制戒治制度之適用，俾利
    以機構內之處遇方式協助其戒除毒癮，亦得為不同條件或期
    限之緩起訴處分」等語。是以前案於撤銷緩起訴處分後，仍
    有同條例第20條所定觀察、勒戒等處遇制度之適用（最高法
    院大法庭109年台上大字第3536號提案裁定肯定說意見參照
    ）。
　㈣又毒品危害防制條例於97年4月30日修法時新增第24條「附命
    緩起訴」處分制度，希望藉由機構外之完整醫療體系，提供
    毒癮戒治者合法妥適之治療，再以事後密集之監控措施防止
    施用毒品者再犯，而確立「附命緩起訴」處分及「觀察、勒
    戒或強制戒治」雙軌治療模式。如前述，立法者有意在「附
    命緩起訴」處分程序，對施用第一、二級毒品者，採更寬容
    之態度。此制度建立以來，就雙軌各自衍生之相關問題，本
    院所採的法律見解寬嚴約略一致。惟本院最近就其中一軌，
    即與「觀察、勒戒或強制戒治」有關之「3年後再犯」所持
    見解，既已跳脫既往窠臼，重新評價所謂「3年後再犯」之
    意義，而採對被告寬厚之解釋方法。與此同時，對於另一軌
    ，即「附命緩起訴」處分，亦宜採相同態度，方不致對於適
    用「觀察、勒戒或強制戒治」之被告採寬厚之見解，然對於
    適用另一軌，即「附命緩起訴」處分之被告，採嚴苛之解釋
    ，認被告即使未完成戒癮治療，事實上仍等同已接受「觀察
    、勒戒」之處遇，致本院對雙軌各自衍生之相關問題，解釋
    嚴苛不一，厚此薄彼，使適用不同程序之被告，遭受不同的
    對待，當非所宜，且如此解釋亦與立法原意背道而馳。綜上
    ，本院依先前統一見解作成之肯定說相關裁判，在當時的時
    空背景，雖有其立論基礎。惟上開見解，已因（修正後）毒
    品條例第20條第3項所謂「3年後再犯」，本院最近所持見解
    ，引起相關效應，致原先所採的肯定說見解，在目前的時空
    環境，不但在法理上有待斟酌，並造成本院對於雙軌所衍生
    的相關問題，解釋嚴苛不一，已不合時宜。因此，原先認「
    附命緩起訴」處分之被告未能履行所定條件，經檢察官撤銷
    緩起訴處分，事實上已接受等同「觀察、勒戒」處遇，竟未
    能履行該條件，自應於撤銷緩起訴處分後，依法起訴之見解
    ，確有改採否定說的必要（最高法院110年度台非字第98號
    判決參照）。準此，附命緩起訴處分與觀察、勒戒等處遇，
    已無法相提並論。而附命緩起訴處分之被告，於緩起訴處分
    期間，違反應遵守事項，情節重大，經檢察官撤銷緩起訴處
    分時，即不能認為事實上已接受等同「觀察、勒戒」處遇至
    明。　　　
四、經查：
㈠、被告於108年6月14日19時許，在臺南市○○區○○路000○00號居
    所內，以將甲基安非他命置於玻璃球燒烤之方式，施用甲基
    安非他命1次。嗣於108年6月18日10時許，經臺灣臺南地方
    法院檢察署觀護人通知到署並採集其尿液送驗，檢驗結果呈
    安非他命及甲基安非他命陽性反應等情，業據被告坦承不諱
    ，並有台灣檢驗科技股份有限公司濫用藥物實驗室濫用藥物
    檢驗報告在卷可稽。足認被告之自白均與事實相符，應可採
    信，故本案被告於前揭時、地，施用第二級毒品之犯行，事
    證明確，堪以認定。
㈡、被告前於101年間因施用毒品，經本院以101年度毒聲字第275
    號裁定令入勒戒處所施以觀察、勒戒後，因無繼續施用毒品
    之傾向，於101年9月18日執行完畢釋放，並經臺南地檢署檢
    察官以101年度毒偵字第1132號為不起訴處分確定（下稱甲
    案）。又於107年7月20日因施用第二級毒品，經臺南地檢署
    檢察署以107年度毒偵2339號為緩起訴處分，並命戒癮治療
    ，治療期間自107年11月2日起至108年11月1日，緩起訴期間
    為107年11月2日至109年11月1日（下稱乙案）；嗣又於108
    年3月21日施用第二級毒品，經臺南地檢署檢察官以108年度
    毒偵字第1796號為緩起訴處分，並命依上開乙案緩起訴處分
    內容繼續戒癮治療，戒癮治療期間亦為107年11月2日至108
    年11月1日。緩起訴期間為108年10月16起至110年10月15日
    止（下稱丙案）。上開乙丙2案之戒癮治療均在108年11月1
    日完成等情，有臺灣高等法院被告前案紀錄表及乙丙二案緩
    起訴處分書、執行緩起訴處分命令通知書、緩起訴處分附帶
    應履行必要命處遇報告書各2份在卷可按。嗣被告於緩起訴
    期間內之108年2月22日又施用第二級毒品經臺南地檢署檢察
    官聲請簡易判決處刑並為本院判處罪刑確定，上開乙丙二案
    緩起訴旋遭撤銷，亦有前開前案紀錄表及乙丙二案之撤銷緩
    起訴書處分書可佐。
㈢、是依上開各情，被告所犯之乙丙二案雖經撤銷緩起訴處分，
    但撤銷原因並非係基於未完成戒癮治療。而乙丙二案之緩起
    訴處分所命之戒癮治療已完成，依前開最高法院之見解，被
    告已實際完成等同觀察勒戒之處遇。依修正後之毒品危害防
    制條例第20條第3項及第23條第2項及上開最高法院之見解，
    被告倘在完成戒癮治療後三年內再犯施用毒品行為，即應依
    法起訴並論罪科刑。惟本案被告再犯時間為108年6月14日，
    雖在乙丙二案戒癮治療期間，惟當時被告尚未完成戒癮治療
    。被告當時無從視為事實上已接受等同於「觀察、勒戒或強
    制戒治」執行完畢之處遇，而本案被告施用毒品犯行，距其
    前次觀察、勒戒執行完畢（即甲案）釋放已逾3年，基於醫
    療先於司法之刑事政策，本案並不符合109年1月15日修正公
    布、同年7月15日施行之毒品危害防制條例第23條第2項規定
    ，檢察官不得逕行追訴，本案在偵查中時毒品危害防制條例
    既已修正生效，即應由檢察官依現行法規定為相關處理而不
    能逕行起訴，從而，本件起訴程序違背規定，且無從補正，
    應諭知不受理之判決，並不經言詞辯論為之。
據上論斷，應依刑事訴訟法第303條第1款、第307條，判決如主
文。
中　　華　　民　　國　　110 　年　　6 　　月　　3　　日
　　　　　　　　　刑事第十一庭  法　官　劉怡孜
　以上正本證明與原本無異。
如不服本判決應於收受本判決後20日內向本院提出上訴書狀，並
應敘述具體理由。其未敘述上訴理由者，應於上訴期間屆滿後20
日內向本院補提理由書狀（均須按他造當事人之人數附繕本）「
切勿逕送上級法院」。 
　　　　　　　　　　　　　　　　書記官  黃瓊蘭
中　　華　　民　　國　　110 　年　　6 　　月　　10　　日